---
title: "Moissonnage"
author: "Francis Lareau"
date: "08/10/2026"
knit: (function(inputFile, encoding) {
  output_dir <- "/cloud/project/0_Script_html";
  if(!dir.exists(output_dir)) {dir.create(output_dir)};
  rmarkdown::render(inputFile, encoding = encoding, output_dir = output_dir) })
output:
  html_document:
    number_sections: false
    toc: yes
    toc_float: true
    theme: united
    highlight: zenburn
editor_options:
  chunk_output_type: console
---

```{r setup, include=FALSE}
knitr::opts_chunk$set(echo = TRUE, eval = FALSE)
```

# 1 Introduction

La collecte de données est l'étape au cours de laquelle on recueille les informations nécessaires à la recherche. Le moissonnage (*scraping* ou *harvesting*) est un moyen parmi d'autres permettant cette collecte de données où l'on explore des sites web, via un script ou un programme, dans le but d'en extraire le contenu. Les pages web renfermant les contenus recherchés sont téléchargées, formant ainsi un ensemble de données brutes qu'on peut éventuellement diviser en :   

1) données (les textes étudiés) ;   
2) métadonnées (les informations utiles à propos des textes étudiés) ;   
3) informations non retenues (inutiles au regard des objectifs de recherche).

Plusieurs outils sont disponibles pour effectuer le moissonnage du web. Dans le cadre de cette introduction, nous utilisons la librairie **polite** qui permet un moissonnage responsable du web, c.-à-d. en suivant les principes de :   

1) se présenter à l'hôte ;
2) demander la permission ;
3) opérer lentement ;
4) sans redite (demander une seule fois). 

Plus précisément, notre collecte de données impliquera :   

1) l'interrogation de sites internet pour noter des liens URL (*Uniform Resource Locator*) pouvant mener à des pages web renfermant les informations recherchées, puis le téléchargement de ces pages web ;
2) l'introduction dans la structure de données des documents HTML téléchargés à l'aide de la librairie **xml2** (incluse dans **polite**) ;
3) l'introduction des documents PDF téléchargés dans la structure de données à l'aide de la bibliothèque **pdftools**. 

Notons que certaines opérations formeront une séquence de sous-opérations (pipeline). Nous emploierons alors le symbole **%>%** défini par la librairie **magrittr** (incluse dans **polite**) afin d'articuler ces sous-opérations. Enfin, procédons à l'importation des bibliothèques nécessaires.

```{r 1.1 Librairies}

# 1 Installer remotes si nécessaire
if (!requireNamespace("remotes", quietly = TRUE)) {install.packages("remotes")}

# 2 Installer polite depuis GitHub si nécessaire
if (!requireNamespace("polite", quietly = TRUE)) {remotes::install_github("dmi3kno/polite")}

# 3 Installer la librairie si nécessaire
if(!("pdftools" %in% rownames(installed.packages()))){install.packages('pdftools')}

# 4 Charger les librairies
library(polite)
library(xml2)
library(pdftools)

```

# 2 Collecte des données brutes

## 2.1 Structuration des données brutes

La fonction de base **data.frame()** fournit une structure de données sous forme de tabloïde. Une manière de structurer les contenus extraits du web consiste à insérer une nouvelle ligne dans le tabloïde à mesure que de nouveaux documents sont moissonnés, puis à classer les informations relatives à ces documents dans des catégories préalablement identifiées, qui correspondront à des colonnes distinctes. 

Le corpus sélectionné pour notre démonstration est la revue en ligne *Argumentation et Analyse du Discours*, de sorte que nos données brutes seront constituées des articles de cette revue. Une page web au format HTML correspondant à chaque article sera téléchargée et l'adresse de cette page sera inscrite dans la colonne **HTML_URL**. De plus, une version PDF de l'article sera téléchargée et l'adresse correspondante à chaque PDF sera inscrite dans la colonne **PDF_URL**. Ultérieurement, les documents HTML et PDF seront intégrés à notre structure de données, respectivement dans les colonnes **HTML** et **PDF**.

```{r 2.1.1 Structure de données et de métadonnées}

# Créer un dataframe vide ####
dataframe <- data.frame(HTML=character(),
                        HTML_URL=character(),
                        PDF=character(),
                        PDF_URL=character(),
                        stringsAsFactors=FALSE)

```

Avant de procéder au moissonnage, spécifions un répertoire **html_download_path** où seront téléchargés les articles au format HTML, ainsi qu'un répertoire **pdf_download_path** où seront téléchargés les articles au format PDF. 

```{r 2.1.2 Endroit pour le téléchargement}

# 1 Créer le dossier de données brutes s'il n'existe pas ####
if (!dir.exists(paste0(getwd(),'/chaine/03_acquisition/exemple/donnee_brute'))) {dir.create(paste0(getwd(),'/chaine/03_acquisition/exemple/donnee_brute'))}

# 2 Noter le chemin d'accès au dossier des articles en format PDF ####
pdf_download_path <- paste0(getwd(),'/chaine/03_acquisition/exemple/donnee_brute/PDF')

# 3 Créer le dossier du chemin d'accès s'il n'existe pas ####
if (!dir.exists(pdf_download_path)) {dir.create(pdf_download_path)}

# 4 Noter le chemin d'accès au dossier des articles en format HTML ####
html_download_path <- paste0(getwd(),'/chaine/03_acquisition/exemple/donnee_brute/HTML')

# 5 Créer le dossier du chemin d'accès s'il n'existe pas ####
if (!dir.exists(html_download_path)) {dir.create(html_download_path)}

```

## 2.2 Moissonnage

Avant d'élaborer une stratégie de moissonnage, on peut visualiser les opérations que le chercheur effectuerait manuellement pour collecter ses données, en identifiant les formes opérationnelles répétitives susceptibles de faire l'objet de boucles récursives. Par exemple, la revue *Argumentation et Analyse du Discours* possède une page web principale répertoriant les pages web de tous les volumes, lesquelles donnent accès aux pages web des articles de chaque volume. 

La page web principale constituera notre point de départ (**https://journals.openedition.org/aad/166**) puisque, à partir de celle-ci, il est possible de :  

1) noter l'adresse URL de tous les volumes, puis récursivement accéder aux pages web de ces volumes ;   
2) noter l'adresse URL des articles de chaque volume, inscrire cette adresse à la colonne **HTML_URL**,   
puis récursivement accéder et télécharger la page web de ces articles ;   
3) noter l'URL de l'article au format PDF, l'inscrire dans la colonne **PDF_URL**, puis télécharger le PDF.

Notons que toutes les pages web de la revue *Argumentation et Analyse du Discours* commencent par **https://journals.openedition.org/aad/**, de sorte que cette partie commune est implicite lorsqu'on extrait une URL de cette revue. Cette information est notée dans **main_url** afin de compléter ultérieurement les URL partielles qui seront extraites. Par exemple, la fonction **paste0()** est utilisée ci-dessous pour formuler une adresse URL complète à partir de **main_url** (la partie générale) et de **166** (la partie particulière). Enfin, la fonction **bow()**, issue de la librairie **polite**, permet d'ouvrir une **session** que nous utiliserons pour gérer poliment nos transactions avec l'hôte **https://journals.openedition.org**.

```{r 2.2.1 Préparation}

# 1 Noter la partie générale des adresses URL ####
main_url <- "https://journals.openedition.org/aad/"

# 2 Coller la partie générale à celle particulière de l'adresse de départ ####
starting_url <- paste0(main_url,"166")

# 3 Ouvrir une session de navigation avec l'hôte ####
session <- bow("https://journals.openedition.org",
              # 3.1 Se présenter ####
              user_agent = "UMLP's R Webscraping Tutorial",
              # 3.2 Définir un temps d'attente entre les requêtes ####
              delay = 1) 

```

Dans un premier temps, on associe la page web de départ à l'objet **session**, puis on extrait les attributs contenant les URL des volumes. Ensuite, on extrait le texte de l'attribut, puis on colle ce texte (la partie spécifique) dans la partie générale de l'URL. Précisons que ces opérations peuvent former des suites d'opérations (pipeline) et, le cas échéant, sont séparées par le symbole **%>%**.

Dans le script ci-dessous, l'opération de :   

1) naviguer d'une page web vers une autre s'effectue via la fonction **nod()** (issue de **polite**)  
2) lire une page web s'effectue via la fonction **scrape()** (issue de **polite**)
2) isoler l'attribut dans la page web s'effectue via la fonction **xml_find_all()** (issue de **xml2**)  
3) extraire le texte s'effectue via la fonction **xml_text()** (issue de **xml2**) 

```{r 2.2.2 Moissonnage des volumes}

# Noter l'adresse URL de tous les volumes ####
volume_urls <-
  # 1 Naviguer vers la page de départ ####
  nod(session, starting_url) %>%
  # 2 Lire la page web de départ ####
  scrape(.) %>% 
  # 3 Extraire les attributs où se trouvent les URL ####
  xml_find_all(., xpath = '//*[@id="main"]/ul/li/a/@href') %>% 
  # xml_find_all(., '//ul[@class="collection summary withcover"]/li/a/@href') %>% #variante ####
  # 4 Extraire le texte de la partie particulière des URL ####
  xml_text(.) %>%
  # 5 Coller la partie générale à celle particulière des URL ####
  paste0(main_url,.)

```

Dans un deuxième temps, on extrait l'URL des articles de chaque volume et on la note dans la colonne **HTML_URL**. Ensuite, on navigue vers chaque page web correspondant à un article pour extraire l'URL du PDF, que l'on notera dans la colonne **PDF_URL**. Enfin, la page web HTML et le PDF sont téléchargés via la fonction **rip()** (issue de **polite**) et nommés en fonction du numéro de ligne où l’on se trouve dans la structure de données.

```{r 2.2.3 Moissonnage des articles}


# Boucle pour traiter chaque URL des volumes ####
# Note: on ne traite que le second volume pour sauver du temps ####
for (volume_url in volume_urls[[length(volume_urls)-1]]) 
{ 
  # 1 Naviguer vers la page du volume ####
  volume_page <- nod(session, volume_url)
  # 2 Noter l'adresse URL de tous les articles ####
  article_urls <- 
    # 2.1 Lire la page web du volume ####
    scrape(volume_page) %>%
    # 2.2 Extraire les attributs où se trouvent les URL d'articles ####
    # xml_find_all(.,xpath='//*[@id="main"]/ul/li/ul/li/div/a/@href') %>% #### # variante non fonctionnelle ####
    xml_find_all(., '//div[@class="title"]/a/@href') %>% 
    # 2.3 Extraire le texte de la partie particulière des URL ####
    xml_text(.) %>%
    # 2.4 Coller la partie générale à celle particulière des URL ####
    paste0(main_url,.)
  # 3 Boucle pour traiter chaque URL des articles ####
  for (article_url in article_urls) 
  {
    # 3.1 Naviguer vers la page web de l'article ####
    article_page <- nod(session, article_url)
    # 3.2 Noter l'adresse URL du PDF ####
    pdf_url <-
      scrape(article_page) %>%
      xml_find_all(., '//*[@id="wDownload"]/@href') %>%
      xml_text(.) %>% 
      paste0(main_url,.)
    # 3.3 Créer un nouveau dataframe (ancienne + nouvelle ligne) ####
    dataframe <- 
      rbind(dataframe,
            data.frame(HTML=NA,
                       # 3.3.1 Inscrire URL de l'article HTML ####
                       HTML_URL=article_url,
                       PDF=NA,
                       # 3.3.2 Inscrire URL de l'article PDF ####
                       PDF_URL=pdf_url,
                       stringsAsFactors=FALSE)) 
    # 3.4 Télécharger l'article en format HTML ####
    rip(article_page, 
        # 3.4.1 Déterminer le nom du fichier ####
        destfile = paste0(nrow(dataframe),".html"), 
        # 3.4.2 Déterminer le chemin du dossier ####
        path = html_download_path)
    # 3.5 Télécharger l'article en format PDF ####
    nod(article_page, pdf_url) %>%
      rip(.,
          destfile = paste0(nrow(dataframe),".pdf"),
          path = pdf_download_path)
  }
}

```

# 3 Importation des documents HTML

L'introduction des documents HTML dans la structure de données implique leur importation et leur conversion en chaînes de caractères, que nous effectuerons respectivement à l'aide des fonctions **read_html()** et **as.character()**.

```{r 3.1 Importation des documents HTML}

# Inscrire l'article brut à la colonne 'HTML' ####
dataframe$HTML <- 
  # 1 Énumération des numéros de ligne du dataframe ####
  1:nrow(dataframe) %>%
  # 2 Construire le chemin d'accès de l'article ####
  paste0(getwd(),'/chaine/03_acquisition/exemple/donnee_brute/HTML/',.,'.html') %>%
  # 3 Lire/décoder l'article en format HTML ####
  # read_html(.) # ne permet pas de lire plusieurs fichiers #
  lapply(., function(x) read_html(x)) %>%
  # 4 Transformer l'article en chaîne de caractères ####
  # as.character(.) # ne permet pas de décoder plusieurs objets xml2 #
  sapply(., function(x) as.character(x))

```

Note : la fonction **lapply()** permet d'appliquer la même fonction à tous les éléments d'une liste (ou d'un vecteur) et de produire en sortie une liste de résultats de même dimension. De même, **sapply()** permet d'appliquer la même fonction à tous les éléments d'une liste (ou d'un vecteur) et de produire un vecteur de résultats. Il est d'usage de créer un vecteur lorsque tous les éléments sont du même type.

# 4 Importation des documents PDF

L'introduction des documents PDF dans la structure de données implique leur importation et leur conversion en chaînes de caractères, que nous effectuerons à l'aide de la bibliothèque **pdftools**. La fonction qui nous intéresse est **pdf_text()**, qui extrait le contenu textuel du document PDF et le convertit en un vecteur dont chaque élément est une chaîne de caractères correspondant à une page du PDF. Nous utiliserons la fonction **paste()** afin de joindre ces éléments (pages) en une seule chaîne de caractères correspondant ici à un article, en insérant entre chaque page un indicateur de changement de page contenant le numéro de la page (**\<page_n>**). 

1) Lorsqu'utilisée sur deux vecteurs de même longueur, la fonction **paste()** colle un à un les éléments d'un vecteur avec ceux de l'autre en introduisant entre eux des caractères définis par l'argument **sep**; 
2) puis, les éléments résultants sont collés les uns à la suite des autres en insérant entre eux des caractères définis par l'argument **collapse**;
3) pour finalement ne former qu'une seule chaîne de caractères. 

Dans l'exemple suivant, **paste()** assemble chaque page du PDF avec son numéro de page en insérant entre eux les caractères **\\n<page_**, puis colle ces éléments résultants en insérant entre eux les caractères **>\\n**.

```{r 4.1 Importation des documents PDF}

# Inscrire l'article à la colonne 'PDF'####
dataframe$PDF <-
  # 1 Énumération des numéros de ligne du dataframe ####
  1:nrow(dataframe) %>%
  # 2 Construire le chemin d'accès de l'article ####
  paste0(getwd(),'/chaine/03_acquisition/exemple/donnee_brute/PDF/',.,'.pdf') %>%
  # 3 Lire/décoder l'article en format PDF ####
  lapply(., function(x) pdf_text(x)) %>%
  # 4 Transformer l'article en une seule chaîne de caractères ####
  lapply(., function(x) paste(x,1:length(x),sep='\n<page_',collapse='>\n')) %>%
  # 5 Ajouter les caractères manquants à la fin de l'article ####
  sapply(., function(x) paste0(x,'>\n'))

```

# 5 Sauvegarde de la structure de données

La fonction **saveRDS()** sauvegarde un seul objet au format RDS, qui est compressé (contrairement au format RDATA). Le format RDS permet une sauvegarde intégrale de la structure des données (contrairement aux formats CSV ou XLS).

```{r 5.1 Sauvegarde de la structure de données}

# Sauvegarder le dataframe au format RDS ####
saveRDS(dataframe, paste0(getwd(),'/chaine/03_acquisition/exemple/donnee_brute/01_moissonage_exemple_dataframe.rds')))

```

# 6 Exercices

L'objectif de la série d'exercices est de moissonner la *Revue d'Anthropologie des Connaissances* disponible en ligne sur OpenEdition (https://journals.openedition.org/rac/263). Pour ce faire, nous devons identifier des URL à l'aide de requêtes XPATH. Notons que ces adresses ou hyperliens correspondent généralement à des éléments dont l'attribut **href** spécifie l'URL. Directement dans le navigateur, on peut inspecter un hyperlien en faisant un clic droit sur l'élément qui nous intéresse, puis en cliquant sur *Inspecter*.

## 6.1 Le moissonnage en pièces détachées

Débutons par l’ouverture d’une session avec la fonction **bow()**. Exécutez le code suivant après avoir déterminé la partie générale et la partie particulière de la page de départ :

```{r 6.1.1 Préparation}

main_url <- "…" # Veuillez remplacer … par la partie générale de l'URL ####

starting_url <- paste0(main_url,"…") # Veuillez remplacer … par la partie particulière de l'URL ####

session <- bow("https://journals.openedition.org",
               user_agent = "UMLP's R Webscraping Tutorial",
               delay = 1) 

```

Nous allons extraire l'URL de tous les numéros présents sur la page web de départ contenant ces informations. Veuillez compléter le script suivant en inscrivant la formule de l'argument **xpath** de la fonction **xml_find_all()**.

```{r 6.1.2 URL des numéros}

volume_urls <-
  nod(session, starting_url) %>%
  scrape(.) %>%
  xml_find_all(., '…') %>% # Veuillez remplacer … par la formule xpath ####
  xml_text(.) %>%
  paste0(main_url,.)

```

Nous allons extraire les URL de tous les articles d'un des volumes précédemment identifiés (https://journals.openedition.org/rac/2162). Veuillez compléter le script suivant en inscrivant la formule de l'argument **xpath** de la fonction **xml_find_all()**.

```{r 6.1.3 URL des articles}

volume_url <- "https://journals.openedition.org/rac/2162"

volume_page <- nod(session, volume_url)

article_urls <-
  scrape(volume_page) %>%
  xml_find_all(., xpath='…') %>% # Veuillez remplacer … par la formule xpath ####
  xml_text(.) %>% 
  paste0(main_url,.)

```

Nous allons télécharger la page web d'un des articles à l'aide de la fonction **rip()**. Veuillez compléter le script suivant de manière à enregistrer la page de l'article dans un fichier nommé **1_scraping_exercice.html** et situé dans le répertoire de travail.

```{r 6.1.4 Page web d\'un article en format HTML}

article_url <- article_urls[1]

article_page <- nod(volume_page, article_url)

rip() # Veuillez compléter le code ####

```

## 6.2 Le moissonnage d'un volume de la *Revue d'Anthropologie des Connaissances*

En vous inspirant des étapes précédentes, inscrivez les URL de tous les articles d'un même volume du journal dans des cellules distinctes de la structure de données **df** et téléchargez les pages web de ces articles. Veuillez compléter la partie du code permettant de produire les objets **articles_url**, **df[row_id,'HTML_URL']** et les documents **html** qui devront porter le nom de la ligne correspondante dans la structure de données et se trouver dans un répertoire nommé **1_HTML_exercice**.

```{r 6.2.1 Moissonnage}

df <- 
  data.frame(HTML=character(),
             HTML_URL=character(),
             stringsAsFactors=FALSE)

html_download_path <- paste0(getwd(),'/1_HTML_exercice')

if (!dir.exists(html_download_path)) {dir.create(html_download_path)}

article_urls <- 
  scrape(volume_page) %>%
  xml_find_all(., xpath='…') %>% # Veuillez remplacer … par la formule xpath ####
  xml_text(.) %>%
  paste0(main_url,.)

for (article_url in article_urls) 
{
  article_page <- nod(volume_page, article_url)
  df <- rbind() # Veuillez compléter le code ####
  rip() # Veuillez compléter le code ####
}

```

En vous inspirant du script de la section [3 Importation des documents HTML], veuillez importer les documents HTML précédemment téléchargés dans la structure de données. Plus précisément, veuillez inscrire les documents HTML décodés en chaînes de caractères dans la colonne **HTML** de la structure de données **df**.

```{r 6.2.2 Importation des documents HTML}

# Veuillez inscrire le code ####

```

## 6.3 Sauvegarde de la structure de données

Veuillez enregistrer la structure de données résultante **df** dans un fichier RDS nommé **1_scraping_dataframe_exercice.rds**.

```{r 6.3.1 Sauvegarde}

# Veuillez inscrire le code  ####

```
